臺灣基隆地方法院民事判決
108年度重訴字第52號
原      告  基隆市政府    
法定代理人  林右昌        
訴訟代理人  詹振寧律師
被      告  晁鋒營造有限公司
                            設基隆市○○區○○街0○00號                              0樓
法定代理人  吳家禕        
訴訟代理人  李瑞玲律師
上列當事人間請求履行契約事件，本院於民國110年2月9日言詞
辯論終結，判決如下：
    主  文
被告應給付原告新臺幣(下同)1,630萬4,752元及自108年8月20日
起至清償日止，按年息5%計算之利息。
原告其餘之訴駁回。
訴訟費用由被告負擔28%，餘由原告負擔。
本判決於原告以543萬5,000元為被告供擔保後，得假執行；但被
告如於假執行程序實施前以1,630萬4,752元為原告供擔保後，得
免為假執行。
原告其餘假執行之聲請駁回。
     事實及理由
壹、程序事項：
    按訴狀送達後，原告不得將原訴變更或追加他訴。但擴張或
    減縮應受判決事項之聲明者，不在此限；被告於訴之變更或
    追加無異議，而為本案之言詞辯論者，視為同意變更或追加
    。民事訴訟法第255條第1項第3款、第2項分別定有明文。本
    件原告起訴時原聲明請求被告應給付原告6,033萬4,995元，
    及自起訴狀繕本送達翌日起至清償日止按年息5%計算之利息
    。嗣於本院審理中於110年2月9日具狀減縮聲明請求被告應
    給付原告5,706萬6,632元，及自起訴狀繕本送達翌日起至清
    償日止按年息5%計算之利息(詳本院卷第345頁)。查原告上
    開變更核屬減縮應受判決事項之聲明，揆諸前揭規定，應予
    准許。
貳、實體事項：　　
一、原告起訴主張：
　㈠原告於102年5月7日依政府採購法規定公開招標「102年基隆
    市田寮河及旭川河清淤(單價標)工程(102A045)」(下稱系爭
    工程)，於102年6月5日決標予被告，兩造於102年6月13日簽
    立「102年基隆市田寮河及旭川河清淤(單價標)工程(102A04
    5)」工程契約(下稱系爭工程契約)。
　㈡被告於決標後依系爭工程契約約定，訂定「剩餘土石方處理
    計畫」，依該處理計畫，被告應於102年6月15日(實際申報
    開工日為7月3日)至11月30日疏濬河道淤泥並送至新北市瑞
    芳區深澳坑段69、69-1、71、73-3、200-3、200-4、200-5
    等地號(合計約325平方公尺)土地(下稱深澳暫置場)暫置，
    瀝乾添加水泥固化為黏土質土壤(土質代碼B4)後，由土方運
    送業者持四聯單註明自深澳暫置場「出場」及「送達」世峰
    土資場收容之時間，並由世峰土資場加蓋「進場處理專用章
    」，完成收容土方程序。迨系爭工程完工後，需由土方收容
    單位即世峰公司出具世峰土石方及混合物處理場完成證明書
    、被告提出系爭工程結算書及檢具上開四聯單，由被告呈報
    原告作為工程估驗或完工結算工程款之依據。
　㈢被告為牟取系爭工程土石方處理費之款項，及省卻系爭工程
    自工地長程載運至新竹市世峰公司土資場高額之運輸成本，
    於102年11月30日申報系爭工程竣工，總疏濬量2萬6,950立
    方米，由世峰土資場出具不實之世峰土石方及混合物處理場
    完成證明書，交付被告資為系爭工程清淤過程產生之B4類營
    建剩餘土石方共計2萬7,000立方米全數載運至世峰土資場收
    容之證明文件，因系爭工程係水面下疏濬，無法現場查驗，
    致原告初驗人員誤認被告已履約完成，同意初驗，復於103
    年1月3日簽奉核准同年1月8日辦理驗收，被告因而溢領系爭
    工程履約款，而本件系爭工程之費用包括直接工程費及間接
    工程費，直接工程費中包括「剩餘土石方運棄」、「剩餘土
    石方處理費」，被告既未依系爭工程契約之約定將棄土運送
    至世峰土資場堆置，施作未完成，自應扣除已結算之「剩餘
    土石方運棄」項目之費用498萬5,750元及「剩餘土石方處理
    費」項目之費用242萬5,500元，依此計算被告所溢領之直接
    工程費為741萬1,250元。另間接工程費中包括之「勞工安全
    生管理費」、「品管作業費（含工程告示牌2面)」、「包商
    管理及利潤」項目亦應分別依比例1.5%、1.5%、7%扣除，合
    計間接工程費應扣除74萬1,126元，故被告溢領應扣回之直
    接工程費及間接工程費總計為815萬2,376元，此亦經臺灣高
    等法院上開刑事判決認定。
　㈣另系爭工程契約第23條罰則第1項第5款約定：「申請估驗或
    結之數量不符實際，（如申請估驗或結算圖說所載項目之個
    數列為已施作，而實際未施作）經查證屬實者，廠商同意由
    機關扣回超估或逾算（包括「間接工程款」款項（以機關認
    定為準），並再處罰商該扣回款項六倍計算之罰款」，故被
    告依約應處4,891萬4,256元罰款。
　㈤並為聲明：被告應給付原告5,706萬6,632元，及自起訴狀繕
    本送達翌日起至清償日止按年息5%計算之利息；並願供擔保
    ，請准宣告假行。
二、被告抗辯:
  ㈠系爭工程契約第23條罰則第1項第5款約定就不實數量部分處6
    倍罰款，並不合理且不符比原則，恐有致原告不當得利情事
    ，顯不可採，應予酌減至0.5倍。另該罰款約定被告須有「
    申請請估驗或結算之數量不符實際」之情事，然本件被告施
    作系爭工程其清淤數量除有被告施工前中後測量外，並經原
    告委託專業之天河測量有限公司測量清淤前中後數量無訛，
    足以證明被告確有清除該數量棄土，並無申報估驗或結算之
    數量不符實際之情事。
　㈡被告施作系爭工程，其中關於剩餘土石方運棄部分，依被告
    所呈報之剩餘土石方處理計畫之處理作流程，可知係包括「
    內運」（即自開挖現場運至深澳暫置場）及「外運」（即自
    深澳暫置場運至世峰土資場收容）二部分。關於內運部分，
    被告係委由司機廖見按清運需要每天聯絡約5至6臺車司機共
    同執行內運之清運工作，每天每臺車運費為8,000元，每天
    以6臺車4萬8,000元計，每星期清運天數為6天，由廖見每星
    期向被告領取現金約20萬元至30萬元，再交給其他司機，因
    此，被告確有支付內運之運費，以每個月清運天數約25天，
    工期3個月計算，共計36萬元；另外運部分，被告雖未依提
    送之清運計畫書規定將餘方運送至世峰土資場收容，祗是違
    反清理計畫書之約定，縱被告持偽造之四聯單憑以辦理該剩
    餘土石方之結算，亦無礙被告已依約履行運棄之契約義務，
    從而，被告就餘方運棄之工程項目，已依約完成，並無數量
    結算不實問題。原告認被告合致系爭工程契約罰則約定，尚
    乏依據。縱認被告申請估驗或結算之數量不符實際之情事，
    被告就剩餘土石方運棄費用如有溢領，亦應扣除被告已支付
    之內運費用，而應為138萬5,750元；至剩餘土石方處理費項
    目之242萬5,500元部分，其中76萬5,5450元為依契約約定需
    先購入土石方收容量之證明費用，亦不計入溢領部分，故此
    部分如有溢領，應為166萬0,050元。
　㈢關於間接工程費用均屬已支出費用，則不計入溢領款項，自
    應予扣除。而其中營業稅37萬0,563元及工程綜合保險費9萬
    6,346元，因系爭工程早於102年12月間基隆市政府結算驗收
    畢，並於103年1月24日給付工程款1,490萬3,490元，被告前
    已繳納營業稅及保險費完竣。　
　㈣又刑事判決認定並沒收被告因負責人吳家褘之犯行所取得之
    犯罪所得部分，原告得以被害人身分向法院聲請返還，其原
    告所受損害尚應扣除該部分。
　㈤並為答辯聲明：原告之訴及假執行之聲請駁回。如受不利之
    判決，願供擔保請准宣告免為假執行。　　
三、兩造不爭執事項:
　㈠原告於102年5月7日依政府採購法規定公開招標系爭工程，於
    102年6月5日決標予被告，兩造於102年6月13日簽立系爭工
    程契約。
　㈡被告於決標後依系爭工程契約約定，訂定「剩餘土石方處理
    計畫」，依該處理計畫，被告應於102年6月15日(實際申報
    開工日為7月3日)至11月30日疏濬河道淤泥並送至深澳暫置
    場暫置，瀝乾添加水泥固化為黏土質土壤後，由土方運送業
    者持四聯單註明自深澳暫置場「出場」及「送達」世峰土資
    場收容之時間，並由世峰土資場加蓋「進場處理專用章」，
    完成收容土方程序。迨系爭工程完工後，需由土方收容單位
    即世峰公司出具世峰土石方及混合物處理場完成證明書、被
    告提出系爭工程結算書及檢具上開四聯單，由被告呈報原告
    作為工程估驗或完工結算工程款之依據。
　㈢被告於102年11月30日申報系爭工程竣工，經原告委託天行工
    程有限公司就系爭工程測探水深後辦理驗收結果，認定疏濬
    清淤而收容之土石方為2萬7,000立方尺，結算核撥系爭工程
    之履約款全額1,490萬3,490元。
　㈣被告及其負責人吳家褘對臺灣高等法院108年度上訴字第3120
    號判決其等犯修正前廢棄物清理條例第46條第4款之非法清
    除廢棄物罪及沒收被告因其負責人吳家褘之犯行所取得之不
    法所得不服，提起上訴最高法院審理中。　
四、得心證的理由:
  ㈠按，刑事判決所認定之事實，於獨立之民事訴訟，固無拘束
    力，惟民事法院就當事人主張之該事實，及其所聲明之證據
    ，仍應自行調查斟酌，決定取捨，不能概予抹煞。刑事判決
    所認定之事實，雖無當然拘束獨立民事訴訟判決之效力，然
    刑事判決認定犯罪所由生之理由，如經當事人引用，則民事
    法院即不得恝置不論，最高法院69年台上字第2674號判例、
    94年度台上字第2173號民事判決意旨參照。又當事人於原因
    事實已有相當之證明，而另一造當事人於抗辯事實並無確實
    證明方法，僅以空言爭執者，當然認定其抗辯事實之非真正
    ，而應為該另一造當事人不利益之裁判（最高法院96年度台
    上字第808號判決意旨可參）。經查，本件系爭工程屬於公
    共工程，依「營建剩餘土石方處理方案」第3點第2項「公共
    工程剩餘土石方處理」第4款規定，公共工程之剩餘土石方
    應有處理計畫，並納入工程施工管理，被告承包系爭工程後
    即擬定「剩餘土石方處理計畫」，依同項第9點規定，承包
    廠商未依剩餘土石方處理計畫辦理者，應由工程主辦機關要
    求限期改善，如未改善時，按契約規定扣帳、停止估驗或終
    止契約，如有違規棄置剩餘土石方者，更應移請直轄市、縣
    （市）政府依規定查處。本件被告承包系爭工程後
　　，固有依規定向原告提送「剩餘土石方處理計畫」，說明剩
    餘土石方去地點為「世峰土石方資源堆置及營建混合物資源
    處理場」，經原告同意備查（見臺灣基隆地方檢察署106年
    度他字第942號卷三第89頁、卷四第6-20頁)，惟查，系爭工
    程疏濬之淤泥，被告係持不實登載世峰證字第0000000、000
    0000號世峰土石方及混合物處理場完成證明書，向原告辦理
    驗收請領工程款，然實際上被告並未依其所擬定提出經原告
    同意備查之「剩餘土石方處理計畫」將疏濬淤泥載往世峰土
    資場，反而載往苗栗、頭份一帶隨意傾倒之事實，業經臺灣
    高等法院108年度上訴字第3120號刑事案件調查綦詳認定在
    案，有上開刑事判決在卷可稽(見本院卷第355-389頁)，而
    被告亦未舉證證明有將系爭工程疏濬之淤泥運棄至合法處所
    之證據，就系爭工程而言，系爭工程中原告除要求疏濬清淤
    田寮河、旭川河外，尚要求將疏濬淤泥載往合法之土資場貯
    存或處理，若僅載運至深澳暫置場，形同此部分之給付不完
    全，且可歸責於被告，原告自可依約拒絕受領，且因原告尚
    須再招標僱請廠商將置放於深澳暫置場之淤泥清運處理，因
    時日拖延且有紛爭，費用勢必大幅增加，先運送至深澳暫置
    場亦難認對原告具有實益，其並無支出「剩餘土石方運棄費
    」及「剩餘土石方處理費」之必要，是依承攬契約之法律關
    係，被告即不得請領此部分之工程款項，至為明確。
　㈡查系爭工程之費用，包含「直接工程費」及「間接工程費」
    ，其中「直接工程費」尚包含「河上挖方及運輸費」、「土
    方暫置處理及裝車費」、「剩餘土石方運棄」、「剩餘土石
    方處理費」「施工前斷面測量」、「收方測量」、「陸上作
    業場地及復原費」、「岸壁安全監測」、「兩側道路及景觀
    維修費（含人行道）」、「互岸結構維護費」、「河道饑械
    挖土石方」、「機械運搬費（挖土機及鏟土機）」，「間接
    工程費」則包含「勞工安全衛生管理費」（以總工程款之1.
    5%計算）、「品管作業費（含工程告示牌2面）」（以總工
    程款之1.5%計算）、「包商管理及利潤」（以總工程款之7%
    計算）、「工程綜合保險費」（以總工程款之1.3%計算）、
    「營業稅」（以總工程款之5%計算）等項目，為兩造所不爭
    執，並有系爭工程結算明細表可憑（見臺灣基隆地方檢察署
    107年度偵字第1342號偵查卷一第23頁）。本件被告既未依
    系爭工程契約之規定將棄土運送至世峰土資場堆置，施作未
    完成，自應扣除已結算之「剩餘土石方運棄」項目之費用49
    8萬5,750元及「剩餘土石方處理費」項目之242萬5,500元，
    依此計算被告所溢領之「直接工程費」為741萬1,250元（計
    算式：498萬5,750元＋242萬5,500元＝741萬1,250元）；另系
    爭工程之「間接工程費」中之「勞工安全衛生管理費」、「
    品管作業費」及「包商管理及利潤」乃係依工程進度依總工
    程款一定比例進行計算逐漸支出，被告就系爭工程之「直接
    工程費」既已部分扣除，「間接工程費」之部分自亦應依比
    例扣除，其中「勞工安全衛生管理費」項目部分應扣除11萬
    1,169元（計算式：741萬1,250元×1.5%＝11萬1,169元），「
    品管作業費（含工程告示牌2面）」項目之費用應扣除11萬1
    ,169元（計算式：741萬1,250元×1.5%＝11萬1,169元），「
    包商管理及利潤」項目部分應扣除51萬8,788元（計算式：7
    41萬1,250元×7%＝51萬8,788元），以上「間接工程費」部分
    合計應扣回74萬1,126元。上開應扣回之「直接工程費」及
    「間接工程費」總計為815萬2,376元。
　㈢被告雖辯稱系爭工程「剩餘土石方運棄」之費用，不應扣除
    被告將棄土「內運」至深澳暫置場之費用；「剩餘土石方處
    理費」亦應扣除被告已支出之購買土方收容之證明費用，與
    上開己繳付及完稅之「間接工程費」部分，均不應扣回等語
    。然由上開結算明細表中，「剩餘土石方運棄」項目之費用
    並未區分「內運」及「外運」，「剩餘土石方處理費」項目
    亦未區分購買土方收容證明之費用及其他項目之費用，另訴
    外人李國興於本院刑事庭108年2月25日審判期日以證人身分
    所為證述：因為系爭工程契約於訂定時，並沒有針對「剩餘
    土石方處理費」再做細分，所以當晁鋒公司有一個環節沒有
    執行，市政府就會將整個項目之費用扣掉等語（見本院107
    年度訴字第263號刑事卷二第426頁），亦可佐證。至工程綜
    合保險費及營業稅，乃係被告承包系爭工程所必須繳納之稅
    捐及保險費用，屬其承包工程中所必要支出之中性成本，是
    被告所辯，均不足採。
  ㈣被告雖又辯稱刑事判決認定並沒收被告因負責人吳家褘之犯
    行所取得之犯罪所得部分，原告得以被害人身分向法院聲請
    返還，其原告所受損害尚應扣除該部分云云，惟按第38條之
    物及第38條之1之犯罪所得之所有權或其他權利，於沒收裁
    判確定時移轉為國家所有。前項情形，第三人對沒收標的之
    權利或因犯罪而得行使之債權均不受影響。第1項之沒收裁
    判，於確定前，具有禁止處分之效力；又沒收物、追徵財產
    ，於裁判確定後1年內，由權利人聲請發還者，或因犯罪而
    得行使債權請求權之人已取得執行名義者聲請給付，除應破
    毀或廢棄者外，檢察官應發還或給付之；其已變價者，應給
    與變價所得之價金。聲請人對前項關於發還、給付之執行不
    服者，準用第484條之規定。第1項之變價、分配及給付，檢
    察官於必要時，得囑託法務部行政執行署所屬各分署為之。
    第1項之請求權人、聲請發還或給付之範圍、方式、程序與
    檢察官得發還或給付之範圍及其他應遵行事項之執行辦法，
    由行政院定之。刑法第38條之3、刑事訴訟法第473條固分別
    有定有明文，然前開條文均規範刑事沒收事項，縱使權利人
    聲請發還，亦應向檢察官聲請之，而與本件民事訴訟無涉，
    被告據此辯稱此部分應予扣除，顯然誤解甚深，難認有理由
    。
　㈤復按民法第179條之規定：「無法律上之原因而受利益，致他
    人受損害者，應返還其利益。雖有法律上之原因，而其後已
    不存在者，亦同。」被告既未依合約之規定完成疏濬清淤之
    剩餘土石方運棄工作，已如前述，則其本不得受領「剩餘土
    石方運棄費」及「剩餘土石方處理費」之工程款，其受領系
    爭款項即屬無法律上之原因而受有利益，並致原告給付系爭
    款項而致生損害，該部分之款項即屬不當得利，是原告主張
    被告應返還系爭款項，即屬有據。
  ㈥原告另主張依系爭工程契約第23條第1項第5款約定，得再處
    罰該扣回款項6倍計算之罰款，然按：約定之違約金過高者
    ，法院得減至相當之數額，在民法第252條定有明文。再按
    ：法院酌減違約金至相當之數額，須依一般客觀事實、社會
    經濟狀況及當事人所受損害情形，以為酌定標準（最高法院
    88年度台上字第337號判決意旨參照）。查6倍之罰款性質上
    屬於違約金之性質，且系爭工程契約第23條第1項第5款既僅
    約定「申請估驗或結算之數量不符實際，（如申請估驗或結
    算圖說所載項目之個數已列為已施作，而實際未施作）經查
    證屬實者」，顯見此項約定係針對形式上雖與契約規定不符
    ，但客觀上並無礙通常或契約預定效用之瑕疵，且原告就此
    部分所受之損害主要為田寮河、旭川河疏濬清淤後之土方運
    棄問題，顯然無礙田寮河、旭川河疏濬清淤後河道預定之效
    用，逕以6倍之罰款作為違約金計算之標準，自屬過高，本
    院爰依前述規定，依職權予以酌減，並認為應以1倍之扣款
    即為已足，是原告僅得請求1倍之罰款即815萬2,376元，逾
    此部分之請求，則屬無理由。
　㈦綜上所述，原告主張依據不當得利之法律關係及系爭工程契
    約第23條第1項第5款約定，得向被告請求1,630萬4752元，
    及自起訴狀繕本送達被告之翌日即108年8月20日起至清償日
    止，按年息5%計算之利息，為有理由，應予准許。原告其餘
    之請求，則屬無理由，應予駁回。
五、兩造皆陳明願供擔保請准宣告假執行及免為假執行，經核原
    告勝訴部分均無不合，爰酌定如主文所示之金額擔保之，至
    原告敗訴部分，因假執行之聲請亦失所附麗，應併予駁回之
    。
六、本件事證已臻明確，兩造其餘攻防禦方法及所提出之各項證
    據資料，經審酌認與判決結果無影響，爰不予以一一論列，
    併此敘明。　　
七、結論：原告之訴為一部有理由，一部無理由，依民事訴訟法
    第79條、第390條第2項及第392條第2項，判決如主文。 
中　　華　　民　　國　　110 　年　　3 　　月　 　5　　日
                  民事庭法　官　林淑鳳　　　　　
以上正本係照原本作成。
如對本判決上訴，須於判決送達後20日內向本院提出上訴狀。如
委任律師提起上訴者，應一併繳納上訴審裁判費。
中　　華　　民　　國　　110 　年　　3 　　月　 　5　　日
                        書記官　陳櫻姿